臺灣高等法院民事裁定
110年度家抗字第20號
抗  告  人  陳禮源  
上列抗告人因與相對人史宜鑫間確認婚姻無效事件，對於中華民
國110年1月25日臺灣新北地方法院109年度家調字第2023號所為
裁定提起抗告，本院裁定如下： 
    主  文
抗告駁回。
抗告費用由抗告人負擔。
    理  由
一、本件抗告意旨略以：兩造於民國107年10月6日辦理登記結婚
    ，惟結婚證人未曾現場見聞兩造是否有結婚真意即於結婚證
    書上簽名，顯與法定要件不符，兩造婚姻應為無效。而兩造
    係於新北○○○○○○○○辦理結婚登記，結婚證人亦於新北市樹林
    區簽名，故兩造婚姻無效之原因事實即發生於新北市樹林區
    ，伊斯時之居所亦為新北市樹林區，故伊向原法院提起確認
    兩造婚姻無效訴訟（下稱本案訴訟），管轄並無違誤。原法
    院認兩造無共同住所地，又無夫妻經常共同居住地，即依家
    事事件法第52條第4項規定，認其無管轄權，而依相對人之
    聲請，將本案訴訟裁定移送臺灣高雄少年及家事法院（下稱
    高雄少家法院），於法有違，應予廢棄等語。
二、相對人陳述意見略以：兩造婚後因伊與前夫所生子女教育問
    題考量，係由抗告人不定時南下至伊高雄居所同住，故兩造
    經常共同居所地應為高雄市；且因伊身體健康欠佳，幾乎沒
    有收入，而抗告人對伊不聞不問，未支付扶養費，致伊生活
    困苦，故前已請求相對人給付扶養費，並由高雄少家法院受
    理在案，從而，原法院以裁定將本案訴訟移送致高雄少家法
    院，並無不當，抗告人之抗告為無理由，應予駁回等語。
三、按管轄權之有無，應依原告主張之事實，按諸法律關於管轄
    之規定而為認定，與其請求之是否成立無涉（最高法院65年
    度台抗字第162號裁判意旨可資參照）。又確認婚姻無效、
    撤銷婚姻、離婚、確認婚姻關係存在或不存在事件，專屬下
    列法院管轄：一、夫妻之住所地法院。二、夫妻經常共同居
    所地法院。三、訴之原因事實發生之夫或妻居所地法院，家
    事事件法第52條第1項第1至3款分別定有明文。參諸其立法
    意旨略以：「…又依民法第1002條規定：『夫妻之住所，由雙
    方共同協議之；未為協議或協議不成時，得聲請法院定之。
    法院為前項裁定前，以夫妻共同戶籍地推定為其住所』，故
    原則上夫妻住所為同一。然現今婚姻形態多樣，婚姻事件中
    有爭執而提起訴訟之夫妻，或經常居住於共同戶籍地以外之
    處所，或無共同戶籍地，或無法依上開民法規定達成協議，
    亦未聲請法院定住所地，或常各自分離居住，故為因應時代
    變遷及婚姻態樣多元化的現象，爰以夫妻之住所地、經常共
    同居所地、訴之原因事實發生之夫或妻居所地之法院定專屬
    管轄法院」。確認婚姻無效係以競合管轄之方式定其專屬管
    轄法院，故兩造之住所地法院、經常共同居所地法院、訴之
    原因事實發生之夫或妻居所地法院對於本件確認婚姻無效訴
    訟，均有管轄權。經查：
　㈠抗告人起訴主張兩造於107年10月6日至新北○○○○○○○○辦理結
    婚登記，婚後未設有共同住所地，而結婚證人係事先在空白
    結婚證書上簽名，未親自見聞兩造結婚之真意，兩造婚姻於
    法不合等語，有民事起訴狀附卷可稽（見原法院第15-16頁
    ）。又抗告人及相對人為結婚登記時之戶籍地分別為新北市
    樹林區及高雄市左營區，亦有結婚書約、戶籍謄本等件在卷
    可按（見原法院卷第17-19、49頁），是以，揆諸前揭規定
    及說明，原法院及高雄少家法院對於本案訴訟俱有管轄權。
　㈡惟按數家事訴訟事件，或家事訴訟事件及家事非訟事件請求
    之基礎事實相牽連者，得向就其中一家事訴訟事件有管轄權
    之少年及家事法院合併請求，不受民事訴訟法第530條及第
　　248條規定之限制；前項情形，得於第一審或第二審言詞辯
    論終結前為請求之變更、追加或為反請求；依前項情形得為
    請求之變更、追加或反請求者，如另行請求時，法院為統合
    處理事件認有必要或經當事人合意者，得依聲請或依職權，
    移由或以裁定移送家事訴訟事件繫屬最先之第一審或第二審
    法院合併審理，並準用第6條第3項至第5項之規定，家事事
    件法第41條第1項至第3項定有明文。上開規定於家事非訟事
    件之合併、變更、追加或反聲請，亦有準用，此觀家事事件
    法第79條規定自明。次按請求家庭生活費用、扶養費或贍養
    費事件程序，關係人就請求所依據之法律關係有爭執者，法
    院應曉諭其得合併請求裁判；關係人為前項合併請求時，除
    關係人合意適用家事非訟程序外，法院應裁定改用家事訴訟
    程序，由原法官繼續審理，家事事件法第103條第1項、第2
    項亦有明文。又家事事件法第103條之立法意旨乃貫徹家事
    事件法第41條維持家庭之平和安寧，避免當事人間因家事紛
    爭迭次興訟，統合處理家事紛爭，兼顧程序之迅速及經濟，
    免生裁判牴觸之旨趣。準此，請求家庭生活費用、扶養費或
    贍養費等家事非訟事件，如當事人就請求所依據之法律關係
    有爭執者，得於家事非訟程序合併請求家事訴訟事件。本件
    抗告人於109年11月19日提起本案訴訟，而相對人早於109年
    4月17日即以兩造為夫妻，抗告人負有扶養義務為由，請求
    抗告人給付扶養費，並由高雄少家法院以109年度家聲字第2
    17號受理在案，有該案卷面及民事起訴狀附卷可參（見本院
    卷第27-31頁）。從而，抗告人既對相對人扶養費之請求所
    依據之兩造婚姻關係是否合法有效有所爭執，本得依家事事
    件法第103條、第41條規定，於另案請求給付扶養費事件中
    ，就請求所依據之法律關係即確認兩造婚姻無效提出反請求
    ，然其未為之，而向原法院提起本案訴訟，即有造成裁判矛
    盾之可能，程序上亦不經濟，自有依家事事件法第41條第3
    項規定，將本案訴訟裁定移送高雄少家法院，以統合處理兩
    造紛爭之必要。
　㈢綜上所述，抗告人於相對人向高雄少家法院提起請求給付扶
    養費事件後，始向原法院起訴請求確認兩造婚姻無效，原裁
    定將本案訴訟移送至高雄少家法院，理由雖有不同，但結論
    並無二致，仍應予維持。抗告意旨指摘原裁定不當，聲明廢
    棄，為無理由，應予駁回。
四、據上論結，本件抗告為無理由，爰裁定如主文。
中　　華　　民　　國　　110 　年　　4 　　月　　19　　日
                  家事法庭
                      審判長法  官  張靜女
                            法  官  范明達
                            法  官  葉珊谷
正本係照原本作成。
本裁定除以適用法規顯有錯誤為理由外，不得再抗告。如提起再
抗告，應於收受送達後10日內委任律師為代理人向本院提出再抗
告狀。並繳納再抗告費新臺幣１千元。
中　　華　　民　　國　　110 　年　　4 　　月　　20　　日

  　　　　　　　　　　　　　書記官  陳玉敏